臺灣臺北地方法院民事判決　　　　　　　94年度簡上字第24號
上　訴　人　嘉組企業有限公司
法定代理人　丁○○
訴訟代理人　林宏信律師
被上訴人　　台灣捷敏迪股份有限公司
法定代理人　丙○
訴訟代理人　莊國偉律師
　　　　　　楊智全律師
上列當事人間請求損害賠償事件，上訴人對於中華民國93年11月
25日本院臺北簡易庭93年度北簡字第20400號第一審判決提起上
訴，本院於民國94年8月3日言詞辯論終結，判決如下：
    主  文
原判決關於命上訴人給付超過新台幣貳拾肆萬捌仟捌佰肆拾伍元
及自民國九十三年八月十三日起至清償日止按年息百分之五計算
之利息部分，及該部份假執行之宣告，暨訴訟費用之裁判均廢棄
。
前開廢棄部分，被上訴人在第一審之訴駁回。
其餘上訴駁回。
第一、二審訴訟費用由上訴人負擔十分之九，餘由被上訴人負擔
。
    事實及理由
一被上訴人起訴主張：兩造簽立模板及支撐架材料供應合約，由
  被上訴人供應上訴人所需工程上相關之支撐架及底模（下稱系
  爭租賃物），租金按實際交貨數量及租期為準，且約定上訴人
  歸還租賃物時，應依交貨文件會同雙方點交數量及確認租賃物
  無缺損後方始歸還完畢，如租賃物歸還後，被上訴人認為有毀
  損或需另行清潔時，上訴人須按被上訴人指定或同意之工廠所
  估修復費用或按系爭合約附表Ｂ即材料價目表所列單價80% 計
  算修復或清潔等賠償金額。嗣簽約後，被上訴人陸續於92年3
  、4月間將上訴人所欲承租之系爭租賃物交付予上訴人，詎於
  92年5月份起上訴人陸續返還上開所租用之租賃材料時，上訴
  人未將被上訴人所交付之系爭租賃物全數返還，且上訴人所返
  還之系爭租賃物有短缺及毀損情事，請求上訴人賠償租賃物中
  短缺部分之新台幣 (下同)172,780 元、毀損部分82,241元，
  加5%營業稅，計267,772元，又上訴人自92年5月31日起未再支
  付租金，且迄今未將全部租賃物返還，計欠自92年6月1日起至
  93年9月31日止租金857,480元，合計欠1,154,876元，請求上
  訴人賠償其中之267,772元及利息。
二上訴人則辯以：上訴人於92年5月7日開始分批返還租用之系爭
  租賃物歸還被上訴人，並於92年5月31日時全數返還完畢。兩
  造間關於材料之運送、返還均委託貨運行辦理，未照契約所約
  定之程序檢視、點收，況上訴人此次租用之材料多達47,000餘
  根，衡諸工地實務，亦絕無法逐一檢視、點收，雙方本於誠信
  原則作業，上訴人無隱匿保留被上訴人材料之必要，均係施作
  完畢後即如數送交貨車返還被上訴人。上訴人在返還材料之1
  個月內並未獲任何材料短缺或毀損之通知，被上訴人事後向上
  訴人請領租金款項，或上訴人翌年3月另向被上訴人租用材料
  時，被上訴人亦未有所主張，足以佐證上訴人返還之租用材料
  並無短缺或毀損之情。被上訴人於事後相隔約一年後方才主張
  返還之系爭租賃物有生短缺、毀損，顯違常情，縱有短缺或毀
  損情事，亦無法證明係因上訴人租用所致。原審認為應由上訴
  人就已全數返還租賃物負舉證責任，依其情對上訴人顯失公平
  ，亦悖乎經驗法則。本件工程曾因被上訴人畫圖錯誤致上訴人
  損失141,000元，主張抵銷。
三被上訴人起訴請求上訴人給付267,772元，及自起訴狀繕本送
  達之翌日起至清償日止按年息5%計算之利息。原審判決被上訴
  人勝訴，上訴人不服，並聲明：(一)原判決廢棄，(二)被上訴人於
  原審之訴駁回。被上訴人則聲明：上訴駁回。
四兩造不爭執之事項：
  (一)兩造於92年3月17日簽立模板及支撐架材料供應合約，由被
    上訴人供應上訴人所需工程上相關之支撐架及底模，契約約
    定：租金按實際交貨數量及租期為準，且上訴人歸還租賃物
    時，應依交貨文件會同雙方點交數量及確認租賃物無缺損後
    方始算歸還完畢，如租賃物歸還後，被上訴人認為有毀損或
    需另行清潔時，上訴人須按被上訴人指定或同意之工廠所估
    修復費用或按系爭合約附表Ｂ即材料價目表所列單價80%計
    算修復或清潔等賠償金額。(兩造契約見原審卷第9-20頁)
  (二)嗣簽約後，被上訴人陸續於92年3、4月間將上訴人所承租之
    系爭租賃物交付予上訴人，上訴人於92年5月間陸續返還所
    租用之租賃材料。
五本件爭點及本院之判斷：
  (一)本件就上訴人有返還全部之租賃物予被上訴人部分，應由上
    訴人負舉證責任；就上訴人所返還之租賃物有短缺毀損部分
    ，應由被上訴負舉證責任。
    1.上訴人是否有返還全部之租賃物予被上訴人部分：
      (1)被上訴人主張：上訴人應就已全數返還租賃物負舉證責
        任。上訴人辯以：依民訴訟法第277條但書之規定，由
        上訴人就已全數返還租賃物負舉證責任，依其情對上訴
        人顯失公平，亦悖乎經驗法則。
      (2)民事訴訟法第277條規定：「當事人主張有利於己之事
        實者，就其事實有舉證之責任。但法律別有規定，或依
        其情形顯失公平者，不在此限。」該條文原規定：「
        當事人主張有利於己之事實者，就其事實有舉證之責任
        。」89年間以關於舉證責任之分配情形繁雜，僅設原則
        性規定，未能解決一切舉證責任之分配問題，於具體事
        件之適用上，自難免發生困難，故最高法院於判例中，
        即曾依誠信原則定舉證責任之分配，尤以關於公害事件
        、交通事故、商品製作人責任、醫療糾紛等事件之處理
        ，如嚴守該條所定之原則，難免產生不公平之結果，使
        被害人無從獲得應有之救濟，有違正義原則，爰於原條
        文之下增訂但書，規定「但法律別有規定，或依其情形
        顯失公平者，不在此限。」以資因應。本件上訴人主張
        其已全數返還租賃物之情形，並非屬於修正理由所列之
        「公害事件、交通事故、商品製作人責任、醫療糾紛」
        事件，且衡情由上訴人舉證其已全數還返租賃物，並無
        不公平之結果。又被上訴人於相隔1年後主張返還之系
        爭租賃物有短缺情事，為其權利行使之自由，尚難因此
        認為上訴已返還全部的租賃物，亦無違反經驗法則之可
        言。故原審認為上訴人就其業已歸還完畢一節應負舉證
        責任，並無違誤，上訴人所辯尚無可採。
    2.上訴人所返還之租賃物有短缺毀損部分：本件被上訴人主
      張上訴人返還之租賃物有短缺毀損，依民事訴訟法第277
      條本文之規定，應由被上訴人負舉證責任。
  (二)上訴人未返還全部之租賃物予被上訴人，應賠償上訴人
    171,489元。
    1.被上訴人主張上訴人並未返還之租賃物，如被上訴人於93
      年10月14日在原審提出書狀之附表二所示 (見原審卷第
      137頁)，上訴人抗辯其已返還全部租賃物。
    2.本件就上訴人有返還全部之租賃物予被上訴人部分，應由
      上訴人負舉證責任，已如前述，上訴人就此部分並未能提
      出證據證明。
    3.至上訴人所辯：「兩造間關於材料之運送、返還均委託貨
      運行辦理，未照契約所約定之程序檢視、點收，況上訴人
      此次租用之材料多達47,000餘根，衡諸工地實務，亦絕無
      法逐一檢視、點收。」部分，經查：
      (1)上訴人並未舉證證明有該工地實務。
      (2)上訴人於送貨單上有「RZ2870少2支要補」 (見原審卷
        第42頁)、「RZ2827少3支要補」 (見原審卷第43頁)之
        記載，可知上訴人有檢視、清點被上訴人所交付之系爭
        租賃物。
      (3)系爭合約第6條約定：「租期自材料抵達工地之日起算
        ... 」第8條約定：「... 租金依實際交貨數量及租期
        為準」可知被上訴人實交付上訴人多少材料、何時交付
        ，關係上訴人之工程價金計算，影響成本，上訴人理應
        加以檢視清點。
      (4)縱使上訴人實際未檢視清點被上訴所交付之系爭租賃物
        ，此為其自願捨棄應有之權利。
      (5)上訴人是否檢視、清點系爭租賃物，與上訴人是否全數
        返還系爭租賃物，並無關連，不能因上訴人自行捨棄對
        系爭租賃物之檢視清點權利，而主張應減輕其就返還系
        爭租賃物應負之責任。
    4.上訴人未返還租賃物部分，被上訴人得依系爭契約第11(6
      )之約定請求金額為若干？
      (1)被上訴人主張上訴人未返還之租賃物依系爭契約第11(6
        )積欠自92年6月1日起至93年9月31日止之租金857,480
        元，其性質兼具損害賠償及不當得利等語。
      (2)民法第250條第1項規定：「當事人得約定債務人於債務
        不履行時，應支付違約金。」第2項規定：「違約金，
        除當事人另有訂定外，視為因不履行而生損害之賠償總
        額。其約定如債務人不於適當時期或不依適當方法履行
        債務時，即須支付違約金者，債權人除得請求履行債務
        外，違約金視為因不於適當時期或不依適當方法履行債
        務所生損害之賠償總額。」。同法第251條規定：「債
        務已為一部履行者，法院得比照債權人因一部履行所受
        之利益，減少違約金。」同法第252條規定：「約定之
        違約金額過高者，法院得減至相當之數額。」又當事人
        約定契約不履行之違約金過高者，法院得減至相當之數
        額，此不問其作用為懲罰性抑為損害賠償之預定，均有
        其適用（參考最高法院70年度台上字第3796號判決要旨
        ）。酌減之數額是否相當，應依一般客觀事實，社會經
        濟狀況、當事人實際上所受損害及債務人如能如期履行
        債務時，債權人可享受之一切利益為衡量標準。而債務
        已為一部履行者，法院亦得比照債權人所受利益，減少
        其數額。是當事人所受之一切消極損害，即可享受之預
        期利益及積極損害，而為審酌（參照最高法院49年台上
        字第807號判例要旨）。
      (3)系爭契約第11(6)約定：「對於歸類或確認未送還RMDK
        倉庫之所有材料，將繼續計算租金直到短缺之材料 (如
        條款13)補足為止。」 (見原審卷第15頁)，其性質應屬
        賠償額預定性之違約金。本院審酌兩造間約定上訴人未
        返還租賃物部分繼續計算租金直到材料補足為止，其目
        的在使被告為免受違約罰款而依約返還租賃物，本院審
        酌上訴人租用之材料數量為47,000餘，而未返還之數量
        為1344(未返還數量原審卷第137頁計算表)，未達3%，
        而客戶短缺材料是一定的... 本件短缺、毀損不是很嚴
        重... (被上訴人員工甲○○之證詞，見本院卷第53頁)
        ，被上訴人倉庫於3日內會清點完、1個月內倉庫資會回
        到公司 (被上訴人員工乙○○、甲○○之證詞，見本院
        卷第51、53頁)，則被上訴人於1個月內可做後續處理 (
        如：向上訴人請求或採購新材料等），又被上訴人以出
        租材料為業，必備有大量材料，並已預見租賃材料會有
        部分未返還，再未返還租賃物之1個月租金為57,163元
        （見原審卷第137頁被上訴人所提計算表所列上訴人未
        返還材料15個月租金為857,480，則1個月租金為57,163
        元)，認為係爭契約約定計算租金直到材料補足為止之
        違約金約定，應屬過高，違約金應以未返還租賃物4個
        月租金為相當，故本件未返還租賃物之違約金應核減為
        為228,652元(57163×4=228,652)。
  (三)上訴人所交還之租賃物並無短缺情事。
    1.被上訴人主張上訴人所返還之租賃物有短缺情事，即經兩
      造人員簽名之原證十二回貨單上記載有返還，但嗣後經被上
      訴人清點後發現有短缺如原證八所示，上訴人應賠償被上
      訴人172,780元等語，上訴人則抗辯並無短缺情事。
    2.本件就上訴人所返還之租賃物有短缺部分，應由被上訴負
      舉證責任，已如前述。經查：
      (1)原證八 (見原審卷第53頁)及被上訴人公司人員出具之
        收貨單 (見原審卷第89-96、122-123)，均為被上訴人
        自行製作之文書，尚難據此認為被上訴人此部分主張真
        實。被上訴人之員工乙○○、甲○○雖到場證稱被上訴
        人公司對板模之整理清點非常詳細等語 (見本院卷第
        50-53頁)，惟尚難證明原證八之計算詳表為真實。
      (2)被上訴人就短缺部分請求金額172,780元，其計算詳表
        見原證八（見原審卷第53頁），惟經核對原審卷原證十二
        中第118、119、120、121、124、125、126、127 、128
        、129、130、131、132、133頁經兩造簽名之回貨單，
        亦難認為原證八計算詳表所列為真實。
      (3)此外，被上訴人未再舉證證明上訴人所交還之租賃物確
        有短缺情事，尚難認為上訴人所交還之租賃物有短缺。
  (四)上訴人所返還之租賃物有部分毀損情事，上訴人應賠償之金
    額為20,193元。
    1.被上訴人主張：回貨單係上訴人返還當日由被上訴人先行
      初步清點數量及項目，而簽立一臨時物料未檢查之收單，
      就返還租賃物外觀立即可見之毀損，即以英文Ｄ（即代表
      Damage，英文毀損之意），載於回貨單「General
      Comments(If any)」欄，其後數字代表毀損之數量，並經
      雙方於原證十二之回貨單上簽名，嗣後被上訴人再詳細清點
      ，就毀損部分拍照如原證十，並制作原證十一之收貨單及損
      壞部分計算詳表，上訴人應賠償被上訴人82,241元等語，
      上訴人抗辯並無毀損情事。
    2.本件就上訴人所返還之租賃物有毀損部分，應由被上訴負
      舉證責任，已如前述。經查：
      (1)原審卷第58-86頁之原證十照片，為被上訴人所拍攝及
        提出，上訴人否認所拍攝者為系爭材料，尚難認為真實
        。
      (2)被上訴人就損壞部分請求金額82,241元，其計算詳表見
        原證十一 (見原審卷第88頁)，惟經核對原審卷原證十二中
        第118、119、120、121、124、125、126、127、128、
        129、130、131、132、133頁經兩造簽名之回貨單，其
        中僅92年5月20日回貨之GT5980毀損數量52( 見原審卷
        第119頁)，與被上訴人提出之計算詳表中回貨單號碼
        GRN2951所列相符，其餘均不相符，則計算詳表中除回
        貨單號碼GRN2951部分外，其餘難認為真實。
      (3)至被上訴人所提出被上訴人公司人員出具之收貨單 (
        見原審卷第89-96、122-123)，雖與被上訴人所提出之
        計算詳表相符，然前揭收貨單為被上訴人自行製作之文
        書，尚難採信。被上訴人之員工乙○○、甲○○雖到場
        證稱被上訴人公司對板模之整理清點非常詳細 (見本院
        卷第50-53頁)等語，惟尚難證明前揭收貨單所載為真實
        。
      (4)綜上，被上訴人主張損壞部分，計算詳表中僅回貨單號
        碼GRN2951部分為真實，其不堪使用長度為62.04公尺，
        賠償單價為每公尺325.49元，則上訴人應賠償之金額為
        20,193元 (元以下4捨5入)。
  (五)上訴人抗辯本件工程曾因被上訴人畫圖錯誤致上訴人損失
    141,000元，主張抵銷，並無理由。
    1.上訴人抗辯本件工程曾因被上訴人畫圖錯誤致上訴人損失
      141,000元，主張抵銷，被上訴人則否認有畫圖錯誤情事
      。
    2.依民訴訟法第277條之規定，上訴人應就本件工程曾因被
      上訴人畫圖錯誤致上訴人損失141,000元，負舉證責任，
      惟上訴人未提出證據證明，尚難採信。則上訴人之抵銷主
      張為無理由。
六綜上所述，本件就上訴人有返還全部之租賃物予被上訴人部分
  ，應由上訴人負舉證責任；就上訴人所返還之租賃物有短缺毀
  損部分，應由被上訴負舉證責任。上訴人未返還全部之租賃物
  予被上訴人，應賠償上訴人228,652元。上訴人所交還之租賃
  物並無短缺情事。上訴人所返還之租賃物有部分毀損情事，上
  訴人應賠償之金額為20,193元。上訴人抗辯本件工程曾因被上
  訴人畫圖錯誤致上訴人損失141,000元，主張抵銷，並無理由
  。從而，被上訴人請求上訴人給付248,845元 (228,652+
  20,193=248,845)，及自起訴狀繕本送達之翌日即93年8月13日
  起至清償日止按年息5%計算之利息部分，為有理由，應予准許
  ，逾此所為請求，為無理由，應予駁回。又上開應准許部分應
  依職權宣告假執行，原審就超過上開應准許部分，為上訴人敗
  訴之判決，並為假執行之宣告，自有未洽，上訴意旨就此部分
  指摘原判決不當，求予廢棄改判，為有理由。至於上開應准許
  部分，原審判命上訴人給付，並為假執行之宣告，核無違誤，
  上訴意旨，就此部分，仍執陳詞，指摘原判決不當，求予廢棄
  ，為無理由，應駁回其上訴。
七本件事證已臻明確，兩造所為之其他主張陳述並所提之證據，
  經審酌後，認均與本件之結論無礙，不再一一論述，併予敘明
  。
八結論：本件上訴為一部有理由，一部無理由，依民事訴訟法第
  436條之1第3項、第450條、第449條第1項、第79條，判決如主
  文。
中　　華　　民　　國 　　94　　年　　8　　月　　23　　日
　　　　　　　      　 民事第五庭審判長法官  吳青蓉
                                       法官  張松鈞
                                       法官  周美雲
正本係照原本作成
不得上訴
中　　華　　民　　國 　　94　　年　　8　　月　　23　　日
                      　             書記官　黃菀茹
